【裁判字號】    89,上更(一),162
【裁判日期】    900801
【裁判案由】    塗銷抵押權登記
【裁判全文】
台灣高等法院民事判決  八十九年度上更(一)字第一六二號
      上  訴  人    國泰人壽保險股份有限公司
      法定代理人    蔡宏圖
      被  上訴人    甲○○
      複  代理人    宋幼琳
      參  加  人    乙○○
右當事人間塗銷抵押權登記事件，上訴人對於中華民國八十七年三月十八日臺灣臺北
地方法院八十六年度訴字第九九九號第一審判決提起上訴，經最高法院第一次發回更
審，本院判決如左：
    主    文
原判決廢棄。
被上訴人在第一審之訴駁回。
第一、二審及發回前第三審訴訟費用由被上訴人負擔。
    事    實
甲、上訴人方面：
壹、聲明：
一、原判決廢棄。
二、被上訴人在第一審之訴駁回。
貳、陳述：除引用原審及本院前審判決書之記載外，補稱略以：
一、被上訴人就系爭房屋提起本件塗銷抵押權之訴訟欠缺權利保護要件，其訴顯不合
    法：
    (一)依民法第八百六十七條規定及最高法院七十四年台上字第四三一號判例所示，
      不動產所有權人於設定抵押權後，將其不動產所有權讓與他人者，原所設定之
      抵押權雖不受影響，惟原抵押人因已非所有權人，已喪失其對抵押物之處分權
      ，顯然對抵押物已無任何之訴訟實施權能，如原抵押人仍以其名義提起訴訟，
      自應認其訴訟欠缺權利之保護要件而駁回其訴。
    (二)本件建號四Ｏ三六六號，門牌號碼台北市士林區○○○路二七Ｏ號三樓之房屋
      ，被上訴人於提起本件訴訟前之民國八十五年九月十一日即以贈與為原因，登
      記在訴外人乙○○名下，則依前揭法條及判例意旨所示，此項抵押債務之主體
      即移轉與乙○○，上訴人行使抵押權既應以乙○○為相對人，被上訴人就系爭
      房屋已喪失其執行債務人之適格，且被上訴人已非所有權人，亦無法行使所有
      權人之權利，自無從請求上訴人塗銷系爭之抵押權登記，故被上訴人以其名義
      提起本件塗銷抵押權登記之訴，顯然係以他人之權利為訴訟標的，其訴權存在
      之要件即有欠缺，其訴顯不合法。
二、依民法第一百八十四條第一項前段及最高法院四十八年台上字第四八一號判例，
    損害賠償之債，以有損害之發生及有責任原因之事實，並二者之間有相當因果關
    係為成立要件。故被上訴人請求損害賠償，如不具備上述要件者，其損害賠償請
    求權即不存在。查本件被上訴人以擔保放款借據、約定書、同意書等並非被上訴
    人本人所簽立，而上訴人辦理對保之陳鎰豐疏未注意該借款人並非被上訴人本人
    ，致該借款人得以被上訴人之名義為上訴人設定抵押權並借款，上訴人應負塗銷
    系爭不動產之抵押權登記義務云云，惟查一自稱甲○○之人於八十二年三月八日
    將被上訴人所有之系爭不動產為上訴人設定三百六十萬元之本金最高限額抵押權
    ，經登記在案，嗣該自稱甲○○之人邀同被上訴人之前妻陳秀敏於八十二年三月
    十一日向上訴人借款三百萬元，為原審所合法確定之事實。則該設定登記，在陳
    鎰豐就擔保放款借據等文件辦理對保前即已完成，是縱陳鎰豐就本件之擔保放款
    借據、約定書、同意書等於辦理對保時有疏失，惟此項疏失顯然與系爭不動產之
    抵押權設定登記程序，並無相當之因果關係，依上開判例所示，被上訴人對上訴
    人之侵權行為損害賠償請求權顯然不存在。乃原審竟置系爭抵押權之設定與上訴
    人之對保並無相當因果關係之事實於不論，率以上訴人因於對保程序中過失核對
    身分，未能適時發覺對保對象並非被上訴人本人，致該人得冒充抵押借款，乃過
    失不法侵害被上訴人之所有權，被上訴人依據民法第一百八十四條第一項規定，
    請求上訴人賠償其損害，於法有據云云，則原審顯有適用民法第一百八十四條第
    一項不當之違法。
三、次查被上訴人於八十二年三月十一日向上訴人借得三百萬元，經被上訴人同意將
    上述貸得之款項三百萬元轉入台北市第一信用合作社南京東路分社活存000-
    000000000000-0之被上訴人之前妻陳秀敏帳戶內，此有被上訴人
    及其前妻陳秀敏所出具之擔保放款借據、約定書及同意書在鈞院前審卷上證一可
    稽。查上開約據除有被上訴人甲○○之簽名外，亦蓋有被上訴人之印鑑章，此亦
    有被上訴人於借款時所提出八十二年二月二十五日之印鑑證明為憑，請見鈞院上
    字卷上證二所載。又查被上訴人於借款後曾多次將其應繳之分期付款二萬三千元
    匯入上訴人之郵局帳戶內，其本金計已攤還二十八萬六千一百九十九元，則本件
    借款既已依約分期攤還部分本息之事實，足證被上訴人之借款應屬真正。又有關
    上開約據上所蓋被上訴人「甲○○」之印文，經原審送憲兵學校鑑定之結果，認
    與被上訴人甲○○於八十一年五月二十九日在台北市士林區戶政事務所印鑑登記
    申請書上「當事人申請人」欄下方、七十六年四月十三日台北市士林區戶政事務
    所印鑑變更登記申請書上「變更登記之新印鑑」欄、八十二年二月二十五日台北
    市士林區戶政事務所印鑑證明申請書上「當事人申請人」欄下方、八十二年二月
    二十五日委任書上「委任人」欄下方之「甲○○」印文，均互相吻合。按民法第
    三條第一、二項及民事訴訟法第三百五十八條規定，上揭借據、約定書及同意書
    等既均蓋有被上訴人之印鑑章，依法自應推定為真正。
四、本件擔保放款借據、約定書及同意書上所蓋之被上訴人印章既屬真正，有如前述
    ，則被上訴人主張其印章係被他人所盜用者，依法自應負舉證之責（最高法院五
    十七年台上字一五九六號、六十九年台上字一二四Ｏ號及四十九年台上字一九一
    Ｏ號判決參照），乃被上訴人不能舉證其印章係被他人所盜蓋之事實，僅空言否
    認上開印章為其所蓋，其主張自不可採。
五、又查系爭八十五年八月二十日、九月二十日、十月十九日之郵局劃撥儲金存款通
    知單上之字跡，與參加人乙○○所書立之切結書上字跡相同，應係出自同一人即
    乙○○之筆跡，換言之，如該切結書確係出自乙○○之手時，則上開郵政劃撥儲
    金存款通知單亦係由乙○○所填寫及劃撥，則前開借款是否如被上訴人所稱係遭
    人冒貸，即有可疑。
、證據：除援用歷審所提證據外，補提切結書一份及郵政劃撥儲金存款通知單二十
    四份為證，並聲請鑑定切結書與劃撥單上之筆跡是否為參加人乙○○之筆跡。
乙、被上訴人方面：
壹、聲明：駁回上訴。
貳、陳述：除引用原審及本院前審判決書之記載外，補稱略以：
一、被上訴人於原審所提之本件訴訟，有訴訟利益：
    (一)按抵押權之發生，以主債權之發生為前提，主債權若不發生，則抵押權亦不發
      生；主債權若無效，抵押權亦隨之無效，此乃抵押權發生上從屬性之當然解釋
      。查系爭擔保放款借據、約定書及同意書等文件，均非被上訴人所簽立，故被
      上訴人無借款之事實。換言之，上訴人與被上訴人間之主債權既為無效，則屬
      從債權之抵押權當然無所附麗而隨之無效。被上訴人依侵權行為主張借貸契約
      為無效，進而塗銷從屬該貸款契約之土地、建物抵押權，應屬有訴之利益，否
      則抵押權發生之從屬性之法理，即無法成立。
    (二)次查系爭建物部分，被上訴人已以贈與為原因而移轉登記與訴外人乙○○所有
      ，依被上訴人與受贈人之法律關係，被上訴人絕有，並應保證贈與之建物應無
      權利上之瑕疵，倘系爭建物經上訴人實行抵押權而拍賣，則被上訴人即依法應
      負賠償責任。如此，被上訴人之權利焉無未造成損害可言，既有損害，依民法
      第四百十一條但書及最高法院四十八年台上字第四八Ｏ號判例意旨，被上訴人
      即有侵權行為請求權，主張塗銷系爭建物抵押權之權利。
    (三)綜上所言，依抵押權發生從屬之法理及贈與關係被上訴人之權利瑕疵除名之義
      務，被上訴人之本件訴權即屬具備。
二、(一)按金融機關之借款對保程序，旨在確認借款人及連帶保證人為當事人本人，並
      應以善良管理人之注意義務為之。此一對保程序，不僅是作為確認借款人及連
      帶保證人為當事人本人之最後把關程序，抑且是審究借款程序中之當事人之合
      法性及正確性，蓋借款行為所衍生行為中之借款人及連帶保證人等當事人，都
      有其整體性、連貫性及關連一致性，此乃金融機關抵押借款行為習慣之當然解
      釋，此觀上訴人所出具之約定書第十四條、第二十三條約定即可明瞭。是姑不
      論陳鎰豐為對保行為時，本件之擔保放款借據等文件是否業已完成，承如前述
      ，上訴人在為對保行為時，即負有就借款程序之借款人及連帶保證人之一致正
      確性，為審認之責；換言之，上訴人不能以對保疏失為由，而解免抵押權設定
      登記錯誤之責任，故而，上訴人主張對保疏失與抵押權設定間，並無相當因果
      關係云云，殊不可採。
    (二)復依最高法院六十四年度第五次民庭庭推總會決議意旨之反面解釋，倘非出於
      本人意思，縱所蓋印文相同，亦不生本人蓋章之效力。而本件抵押權設定文件
      之簽名，業經鑑定得知，並非被上訴人本人所為，故同時用印於虛偽簽名下之
      印文，即可斷定非被上訴人所為，自不生被上訴人蓋章之效果。
三、上訴人所提出之系爭貸款利息劃撥單，業經被上訴人否認，按舉證責任之法理，
    應由上訴人舉證證明該二紙劃撥單為真正，且為被上訴人所為或所知悉，否則，
    即不得以未加證明之劃撥單據，遽認被上訴人有清償系爭借款，而喪失請求上訴
    人賠償之權利。
、證據：援用歷審所提證據。
丙、參加人之陳述：
一、鈞院囑託憲兵學校就參加人切結書上之甲○○、地址、輔仁大學學生學籍記載表
    上甲○○及地址，和系爭郵政劃撥單三紙上甲○○及地址等三筆資料所作筆跡鑑
    定，其鑑定結果為此三件字跡組織結構相同、字跡之特徵亦相同，故鑑定結果為
    此三份筆跡書寫之個性、慣性、特徵、筆劃關連及組織方法均相同。惟上開鑑定
    報告所作比對之資料中，其中編號甲、乙件者為參加人親書之資料，故鑑定單位
    在比對此二份文件上字跡之特徵時，均能詳細說明每一特徵，但與編號丙件即郵
    政劃撥單比對時，僅就簡單筆劃之字作比對，其相同之情形不難可期，而陳述特
    徵部分又非絕對特殊，其比對資料即不夠嚴謹。且就甲、乙件有比對之字竟未與
    丙件之字比較，又甲、乙、丙三件均有之字鑑定單位亦迴避不論述是否筆跡相同
    。另縱有經比對之字，亦有部分筆劃自外觀即可明白看出特徵不同，但鑑定單位
    亦未有說明。其結論難以令人信服。
二、系爭郵政劃撥單之繕寫日期依序為八十五年八月二十日、八十五年九月二十日、
    八十五年十月十九日，但參加人自八十一年六月畢業時即到英國留學，八十三年
    回國，從事社會工作，八十三年十月份起即到財團法人伊甸社會褔利基金會工作
    ，至八十五年八月三十一日止，後又於八十五年九月十西日起至台北市政府社會
    局任職迄今。上開日期皆係參加人上班之日期，斷不可能在上班之際另至郵局劃
    撥，且該劃撥單上之地址亦非參加人之住所。該劃撥單應非參加人所繕寫。
    理    由
一、被上訴人起訴主張：訴外人即伊之前妻陳秀敏夥同一不詳姓名之人於民國八十二
    年三月十一日假借伊名義，將伊所有坐落台北市○○區○○段四小段一一五、一
    一六、一一七等號土地應有部分各一萬分之八八，及其上建物即門牌號碼台北市
    ○○○路二七○號三樓房屋（下稱系爭房地），為上訴人設定擔保本金最高限額
    新台幣（下同）三百六十萬元之抵押權登記，並冒領貸款三百萬元，而後不知去
    向，伊至八十五年九月始發現上情。上訴人之核貸程序顯有過失，致侵害伊之所
    有權等情，爰依侵權行為之法則求為命上訴人塗銷系爭房地所為上開抵押權登記
    之判決。
    上訴人則以：與系爭抵押權相關之約定書、同意書、擔保放款借據上之被上訴人
    印文均與其印鑑證明相符，足證各該文書為真正。且系爭房地之抵押權於八十二
    年三月八日登記完畢後，三百萬元貸款係經被上訴人同意轉入其妻陳秀敏帳戶，
    被上訴人並陸續清償分期款項至八十五年十一月十二日止，亦見被上訴人所稱遭
    其妻陳秀敏夥同不明人士冒貸為不實在。系爭房屋現為被上訴人之女乙○○所有
    ，被上訴人訴請塗銷該房屋之抵押權登記，尤屬無據等語，資為抗辯。
二、被上訴人主張：訴外人即伊之前妻陳秀敏夥同一自稱甲○○之不詳姓名之人於八
    十二年三月十一日假借伊名義，將伊所有系爭房地，為上訴人設定擔保本金最高
    限額三百六十萬元之抵押權，存續日期自八十二年三月六日起至一百一十二年三
    月五日止，債務清償期依照各個債務契約所定清償日期，經登記在案，嗣該自稱
    甲○○之人邀同伊之前妻陳秀敏於八十二年三月十一日向上訴人借用三百萬元，
    上訴人之核貸程序顯有過失，致侵害伊之所有權，爰依侵權行為之法則求為命上
    訴人塗銷系爭房地所為上開抵押權登記等情，則為上訴人所否認，並以上開情詞
    置辯。查：
    本件建號四Ｏ三六六號，門牌號碼台北市士林區○○○路二七Ｏ號三樓之房屋，
    被上訴人於提起本件訴訟八十六年三月四日前之民國八十五年九月十一日即以贈
    與為原因，登記在訴外人即參加人乙○○名下，此有上訴人提出之該建物登記簿
    謄本一件在卷可稽（見本院上字卷七八頁），且為兩造所不爭。準此，本件建物
    部分抵押債務之主體即移轉與乙○○，上訴人行使抵押權既應以乙○○為相對人
    ，被上訴人就系爭房屋已非所有權人，亦無法行使所有權人之權利，自無從請求
    上訴人塗銷系爭之抵押權登記，故被上訴人以其名義提起本件塗銷抵押權登記之
    訴，顯然係以他人之權利為訴訟標的，其訴訟即欠缺權利保護要件，依民事訴訟
    法第二百四十九條第一項第六款後段之規定，應予駁回。
    次查被上訴人主張本件系爭抵押擔保放款借據、約定書、同意書等並非伊本人所
    簽立，而上訴人辦理對保之陳鎰豐疏未注意該借款人並非伊本人，致該借款人得
    以伊之名義為上訴人設定抵押權並借款，上訴人依侵權行為之法則應負塗銷系爭
    不動產之抵押權登記義務云云，惟查一自稱甲○○之人於八十二年三月八日將被
    上訴人所有之系爭不動產為上訴人設定三百六十萬元之本金最高限額抵押權，經
    登記在案（見一審卷十五頁他項權利證明書），嗣該自稱甲○○之人邀同被上訴
    人之前妻陳秀敏（被上訴人與陳秀敏其後已於八十五年十二月十七日離婚）於八
    十二年三月十一日向上訴人借款三百萬元（見一審卷三七頁擔保放款借據），為
    兩造所不爭。證人即上訴人本件借款承辦人員陳鎰豐證稱：我負責本件貸款的對
    保，是拿身分證正本與甲○○核對無誤，但無法確定現在這位甲○○是否為當時
    對保之人（見一審卷三一頁），惟系爭抵押權設定登記之時間既先於借款時間，
    則上訴人之職員陳鎰豐於對保時，系爭抵押權設定登記早經辦妥，縱陳鎰豐就本
    件對保縱有疏失，亦與系爭抵押權之設定登記無關。被上訴人謂陳鎰豐對保時疏
    未注意其核對之對象並非被上訴人本人，致該人得以被上訴人之名義為上訴人設
    定系爭抵押權並借款，係過失不法侵害被上訴人之所有權云云，即非有據。又被
    上訴人與其妻陳秀敏所出具之擔保放款借據、約定書及同意書，除有被上訴人甲
    ○○之簽名外，亦蓋有被上訴人之印鑑章，又上開約據上所蓋被上訴人「甲○○
    」之印文，經原審送憲兵學校鑑定之結果，認與被上訴人甲○○於八十一年五月
    二十九日在台北市士林區戶政事務所印鑑登記申請書上「當事人申請人」欄下方
    、七十六年四月十三日台北市士林區戶政事務所印鑑變更登記申請書上「變更登
    記之新印鑑」欄、八十二年二月二十五日台北市士林區戶政事務所印鑑證明申請
    書上「當事人申請人」欄下方、八十二年二月二十五日委任書上「委任人」欄下
    方之「甲○○」印文，均互相吻合。此有憲兵學校八十七年二月十八日（八七）
    執正字第０五一一號鑑定書在卷可稽（見一審卷九七頁至一○五頁）。況被上訴
    人於上開抵押權設定後之八十二年三月十一日向上訴人借得三百萬元，亦經被上
    訴人同意將該貸得之款項三百萬元轉入台北市第一信用合作社南京東路分社活存
    000-000000000000-0之被上訴人之前妻陳秀敏帳戶內，此有被
    上訴人及其前妻陳秀敏所出具之擔保放款借據、約定書、同意書在卷可稽，該借
    據、約定書及同意書並均蓋有被上訴人之印鑑章，此亦有被上訴人於借款時所提
    出八十二年二月二十五日之印鑑證明為憑（見一審卷三七頁至四十頁、本院前審
    卷二三頁至二六頁）。依民法第三條第二項及民事訴訟法第三百五十八條規定，
    上揭借據、約定書及同意書等既均蓋有被上訴人之印鑑章，依法自應推定為真正
    。按辦理抵押權設定登記及抵押借款手續，須備妥個人之身分證、印鑑證明、印
    鑑章及不動產所有權狀等文件，此等文件當事人必親自妥為保管，他人未經本人
    同意不可能輕易取得，此為常態。本件抵押權設定登記有關被上訴人之身分證、
    印鑑證明、印鑑章，被上訴人並不否認為真正，且本件擔保放款借據、約定書及
    同意書上所蓋之被上訴人印章既屬真正，有如前述，惟被上訴人迄未能舉證證明
    其身分證及印鑑證明及印鑑章或所有權狀有被他人所盜用之事實，僅空言否認上
    開印章為其所蓋，其主張自不可採。從而，被上訴人依侵權行為之法則請求上訴
    人塗銷系爭土地之抵押權登記，亦非正當，不應准許。
    原審為被上訴人勝訴之判決，自有未洽，上訴意旨指摘原判決不當，求予廢棄改
    判，為有理由，自應由本院予以廢棄改判如主文第二項所示。
    兩造其餘之攻擊防禦方法暨聲明所用之證據，核與本件判決之結果均不生影響，
    已無再予論述之必要，併此敘明。
據上論結，本件上訴為有理由，依民事訴訟法第四百五十條、第七十八條判決如主文
。
中      華      民      國    九十      年      八      月      一      日
                                民事第四庭
                                    審判長法  官  楊  豐  卿
                                          法  官  張      蘭
                                          法  官  林  金  吾
右正本係照原本作成。
如不服本判決，應於收受送達後二十日內向本院提出上訴書狀，其未表明上訴理由者
，應於提出上訴後二十日內向本院補提理由書狀（均須按他造當事人之人數附繕本）
上訴時應提出委任律師或具有律師資格之人之委任狀；委任有律師資格者，另應附具
律師及格證書及釋明委任人與受任人有民事訴訟法第四百六十六條之一第一項但書或
第二項（詳附註）所定關係之釋明文書影本。
中      華      民      國    九十      年      八      月      三      日
                                          書記官  殷  丹  妮
附註：
民事訴訟法第四百六十六條之一（第一項、第二項）：
對於第二審判決上訴，上訴人應委任律師為訴訟代理人。但上訴人或其法定代理人具
有律師資格者，不在此限。
上訴人之配偶、三親等內之血親、二親等內之姻親，或上訴人為法人、中央或地方機
關時，其所屬專任人員具有律師資格並經法院認為適當者，亦得為第三審訴訟代理人
。


司法院資訊處製作；財團法人民間司法改革基金會備份。
